臺灣高等法院刑事判決　　　　　　　 95年度選上重訴字第5號
上　訴　人　臺灣板橋地方法院檢察署檢察官
被　　　告　甲　○
選任辯護人　宋國城　　律師
被　　　告　乙○○
選任辯護人　林辰彥　　律師
　　　　　　施裕琛　　律師
　　　　　　陳佑仲　　律師
上列上訴人因被告選罷法案件，不服臺灣板橋地方法院95年度選
重訴字第2號，中華民國95年9月14日第一審判決（起訴案號：臺
灣板橋地方法院檢察署94年度選偵字第125號、129號），提起上
訴，本院判決如下：
    主  文
上訴駁回。
    理  由
一、本件公訴意旨略以：被告甲○係已登記參選本次台北縣第16
    屆第5 選區（三重、蘆洲）縣議員選舉之候選人，且為現任
    台北縣蘆洲市市民代表及調解委員會主席，因其對三重地區
    地緣關係薄弱，為求勝選，竟思以金錢買票，而基於預備對
    於第16屆台北縣議員有投票權之三重地區選舉人交付賄賂，
    約定投票予自己。其先透過親戚於94年間認識三重地區人士
    被告乙○○（綽號 六哥），即向乙○○表示願以1票新臺幣
    （下同）500元至1,000元之代價向有投票權之三重地區選舉
    人買票，希望透過乙○○之人脈認識三重地區握有票源之樁
    腳。甲○與乙○○二人遂共同基於預備賄選之犯意聯絡，由
    乙○○於同年間陸續介紹三重地區有投票權人湯繁昌、李丁
    貴、林金柱、劉森山、林志堅、侯文良、詹龍發、林長穗及
    許增等人予甲○認識，甲○並表明上開買票之意圖，由上開
    人等積極為甲○開發票源，並於不詳時間向乙○○回報可掌
    握之票數（名冊上：湯繁昌19票、李丁貴20 票、林金柱17
    票、劉森山14票、林志堅12票、侯文良39票、詹龍發11票、
    林長穗5票、許增7票），並由乙○○匯整後傳達予甲○，由
    甲○備款於選舉日前夕準備轉交上開人等進行買票，以使其
    能當選縣議員。嗣於同年11月26日上午11時許，乙○○為法
    務部調查局臺北縣調查站及臺北縣政府警察局三重分局搜索
    其位於台北縣三重市○○街7巷8號6樓之6住處，始查知上情
    ，並扣得名冊1份。 因認被告二人均共同涉犯公職人員選舉
    罷免法第90條之1第2項之預備賄選罪嫌等語。
二、按，犯罪事實應依證據認定之，無證據不得認定犯罪事實，
    為刑事訴訟法第154條第2項定有明文。犯罪事實之認定，應
    憑真實之證據，倘證據是否真實尚欠明確，自難以擬制推測
    之方法，為其判斷之基礎；再按，認定犯罪事實之證據係指
    足以認定被告確有犯罪行為之積極證據而言，該項證據自須
    適合於被告犯罪事實之認定，始得採為斷罪資料（最高法院
    53年臺上字第656號、29年上字第3105號判例意旨參照）。
    又，刑事訴訟上證明之資料，無論其為直接或間接證據，均
    須達於通常一般之人均不致有所懷疑，而得確信其為真實之
    程度，始得據為有罪之認定，若其關於被告是否犯罪之證明
    未能達此程度，而有合理懷疑之存在，致使無從形成有罪之
    確信，根據「罪證有疑，利於被告」之證據法則，即不得遽
    為不利被告之認定。且公訴案件犯罪證據蒐集，及提起公訴
    後，對犯罪事實之舉證責任及指出證明之方法，均屬公訴人
    之職責，原則上法院僅於當事人之主張及舉證範圍內進行調
    查證據，其經法定程序調查證據之結果，認已足以證明犯罪
    事實時，始得為犯罪事實之認定，若其為訴訟上之證明，於
    通常一般人仍有合理之懷疑存在，尚未達於可確信其為真實
    之程度者，在該合理懷疑尚未剔除前，自不能為有罪之認定
    ，法院尤不得以偵查機關關於某種犯罪之調查不易，即放棄
    上開原則之堅持，致有違背刑事訴訟無罪推定及嚴格證明之
    原則（最高法院76年台上字第4986號判例、94年度臺上字第
    2033判決意旨參照）。
三、公訴意旨認被告甲○、乙○○二人涉有前揭犯行，無非係以
    ：(1)被告甲○之供述；(2)被告兼證人乙○○（對共同被告甲
    ○而言）之證述；(3) 名冊1份等證據資料，為其論斷之依據
    。訊據被告二人均堅決否認有何檢察官所指之犯行，被告甲
    ○辯稱：伊確有登記參選本屆縣議員選舉，且確有請乙○○
    幫伊開拓票源，但只是請乙○○多介紹一些朋友幫伊拉票，
    起訴書所載的 9人當中，伊只認識李丁貴，乙○○也沒有介
    紹該 9人給伊認識，因乙○○是競選對手的助理，所以其表
    示不是很方便，只說考慮是否幫伊介紹朋友，後來就沒有再
    具體聯絡，伊並沒有買票的意圖，起訴書所載的名冊不是伊
    的，伊不知道該名冊等語；被告乙○○則辯稱：甲○有拜託
    伊開拓票源，但這是指幫伊拉票的意思，甲○並沒有說要以
    買票的方式來拉票，伊是想介紹朋友幫他拉票，但根本還沒
    有介紹，每票500、1000 是行情的臆測而已，扣案的名冊並
    非賄選的名單，只是朋友的通訊錄及上次幫人競選立委時拉
    票的資料，伊在偵查中所言不是筆錄所載的意思等語。
四、經查，
  (一)被告乙○○於偵查中雖結證稱：「他希望我能請跟他同樣顏
    色的人，他希望認識的話，給他數據，每票依照行情500 或
    1000元給我介紹的人，由他們代為處理」「我只有介紹」「
    湯繁昌等 9人是我介紹給甲○的朋友，（名冊後面記載的數
    字是）他們可以為他打拼的票數」「我報數據給他，剩下他
    自己接觸，跟我無關」 「我不知道甲○有無交錢給這些人」
    等語（見94年度選偵字第129 號卷第12頁），此項陳述經原
    審於95年6月23日審判期日時當庭勘驗偵訊光碟後，乙○○則
    係陳述：「他是希望說我能夠請一些跟他同樣顏色的人...
    來，但是同時他希望應該要怎樣作就怎樣作」「（問：有沒
    有提到要買票的事）也... 應該是這樣嘛」「（問：不要講
    應該是... 他有沒有講說他大概想用一票多少錢來買）一票
    行情大概五百一千嘛，就看著辦嘛」「（問：他是跟你講說
    ，他是希望說認識的話，配合的話，就是看他能開發多少票
    源，是不是，然後給他一個數據）對，對」「（問：然後他
    一票大概就是五千一百，五百一千的行情）對，對」「（問
    ：每票依照行情五百或一千塊... 給他，給我介紹的人，由
    他們代為去買）他們去處理」「（問：有拜託你下去買就對
    了）買，我沒有買」「（問：你介紹給甲○認識的朋友）對
    ，他能夠為他」「（掌握的票數）打拼的數字」「（問：我
    介紹給甲○的朋友，他們可以為他打拼的數據，可以為他打
    拼出來的票數）是」等語，有原審勘驗筆錄及附件之勘驗譯
    文各一件在卷可稽（見原審卷76、79、80頁），二者之間之
    語意似有所不同，蓋後者多係檢察官自問自答，再由被告回
    答是與否，與前述偵查筆錄記載之方式不同，惟既經原審合
    議庭勘驗認檢察官訊問時之態度平和，無何以不正方法取供
    （證）之情形（見原審卷76頁），則依乙○○之回答方式，
    應尚可推認其亦同意檢察官之說法，此就其於原審經檢察官
    詰問（何以僅回答有或沒有）時同稱：我只是按事實講等語
    （見原審卷頁93），益見明瞭，是應堪認定乙○○業已自承
    其確欲介紹前揭友人予甲○認識，並欲由甲○出資請該等友
    人出面協助進行買票之事實，惟上開陳述僅得認定被告二人
    確有謀議如何在本屆縣議員選舉中，由甲○出資，乙○○則
    負責人脈之佈局，以透過該等樁腳作進一步之選舉作為，然
    除此以外，是否已達預備賄選或賄選既、未遂之程度，仍應
    調查其他事證以資證明，蓋僅以上揭乙○○之陳述（依其內
    容，僅係承認有與被告甲○商議介紹友人為其助選或打拼票
    數，並得依一般買票行情之金額進行之，尚非自白其有參與
    預備賄選之犯行。而其陳述既經依法具結，對被告甲○而言
    ，並非僅係共犯之自白，而係具有法定證據方法之證言，共
    犯之自白並非（被告之）自白，在證據能力上並無其地位，
    被告以外之人之供述原則上僅有依法具結所為之證言方具有
    證據能力，併此指明），當仍不足遽認被告二人之犯行，甚
    為明確。
  (二)按，預備犯與未遂犯之區別，以已著手於犯罪之實行為標準
    ，若僅著手於要件行為以前之準備行為，固應屬預備行為，
    且是否已著手於要件行為以前之準備行為，應依證據認定之
    ，然若僅係準備行為以前之陰謀行為，自非公職人員選舉罷
    免法規範之範圍。查本件被告乙○○雖於偵查中自白確有介
    紹湯繁昌等 9人欲協助被告甲○買票等事宜，且陳述前揭扣
    案名冊上該9人姓名後面之數據即係該9人可以代為打拼買票
    之數字。然證人湯繁昌、李丁貴、林金柱、劉森山、林志堅
    、詹龍發、林長穗、許增（即前揭九人中之八人，另一人侯
    文良未據訊問）於調查局調查、警詢或檢察官偵查中均一致
    供稱或證稱：並無甲○透過乙○○欲認識其等，再由其等協
    助買票之事等語 （見94選偵129卷第70、73、76、79、82、
    85 、88、91、94、97、100、103、106、109、112 頁、 第
    115 頁背面），且其中詹龍發、林長穗更否認與甲○及乙○
    ○認識，則乙○○前揭雖稱欲介紹其友人予甲○認識等語，
    但依該等證人所述，乙○○似均尚未實際執行介紹友人予甲
    ○認識之行為，則是否可認被告二人已由謀議階段進一步達
    到預備賄選之準備行為，實深值可議。
  (三)檢察官雖另以扣案名冊上有前揭湯繁昌等 9人姓名及其後數
    據之記載，表示被告二人欲透過該等友人向一般選民為買票
    之行為，然該名冊上固有如上之記載，但湯繁昌等人業已否
    認有乙○○所稱協助買票之事且亦不認識甲○，則能否僅憑
    乙○○單方面之陳述及記載，即遽以認定確有該等預備透過
    湯繁昌等人進行買票之行為？且觀諸扣案數頁名冊（即前揭
    偵卷第7、8頁、第9頁正面），其記載之形式均頗為一致，
    其中有前次選舉候選人之得票數，亦有單純之姓名及電話號
    碼之記載，而其中一份名冊上（ 即前揭偵卷第8頁）上載有
    「競選總部00000000」等號碼，經核與立委候選人李顯榮於
    93 年競選立委時競選總部電話號碼「00000000」 （址設台
    北縣新莊市○○街29號）相符，此有李顯榮競選立委之農民
    曆影本1份可稽 （見原審卷34頁），自足認該等名冊容亦可
    能係與李顯榮93年競選立委時之選舉資料有關，則乙○○於
    調查局調查及原審審理時所陳稱前揭名冊資料係協助李顯榮
    競選立委時之名單等情，尚難認必屬無稽，益徵上開扣案名
    冊亦不足據為認定被告二人確有預備賄選之犯行至明。
  (四)至被告甲○於調查局調查、檢察官偵查、原審及本院審理時
    已一再否認其有透過乙○○介紹友人協助買票之事；而其雖
    於調查局調查及偵查中均供稱：我在三重靠二個後援會拉票
    ，其中一個是乙○○等語，但依此陳述，無非僅係表示乙○
    ○有為甲○「拉票」之事，但所謂「拉票」當屬選舉時正常
    、合法之作為，尚難認屬非法「買票」之意。況檢察官一方
    面認為乙○○曾介紹李丁貴予甲○認識，並由李丁貴等人陳
    報可買票之票數予乙○○，再由乙○○轉告甲○等語，然檢
    察官卻另於偵辦李丁貴等涉嫌預備賄選一案中，採信李丁貴
    所稱「開工」之說法，即係真正與乙○○相關油漆工程之施
    作有關，而認僅於張建國住處查獲現金5 萬元，尚不足以認
    定其等有預備賄選之罪嫌，因而以證據不足對李丁貴等人為
    不起訴處分在案，亦有臺灣板橋地方法院檢察署檢察官94年
    度選偵字第122號、第124號、第126號、第128號不起訴處分
    書1件在原審卷111頁可參。
  (五)至偵查卷內乙○○與案外人張家誠、綽號「摩利」之人、蔡
    金本及張建國等人之監聽紀錄譯文 （見94選偵125卷59頁至
    69頁），雖顯示雙方曾有「開工」、「那個單位」、「分一
    分發現少二千元」、「你那個不拿過來」、「那東西今天有
    送嗎」、「你請他趕快送」等語，然此等用語如何即可逕予
    認定確係賄選或買票之意而非屬其他生活事務之對話，誠令
    人費解，即依卷內另查獲之甲○一千元紅包3個 （其住處臥
    室抽屜內）、一萬元紅包1個 （其睡衣口袋內），以及乙○
    ○住處查獲之40萬元現金，在缺乏其他物證或人證之佐證下
    ，亦難以遽認即係被告用以預備提供各樁腳買票之用，蓋依
    起訴事實，甲○應係資金提供者，乙○○僅負責人脈之介紹
    ，依卷內所舉事證，並無何乙○○欲中介轉發資金之事證，
    則該查獲之金錢，亦無法佐證卷內之供述證據，而足認被告
    二人有何公訴人所指犯行。
五、綜上，本件並未查扣賄選對象名冊或選舉資金等，亦未查獲
    被告甲○競選團隊人員有何預備賄選之舉止，檢察官所指欲
    中介買票之湯繁昌等人，亦無一承認有何受託代為買票之事
    宜，卷內之監聽紀錄譯文及查獲之現金，檢察官亦未列入起
    訴書證據方法清單內，顯然亦不認同該等證據與本案有何關
    聯性，則僅憑乙○○單方之書面記載及其片面之陳述，實難
    認被告有何預備賄選之犯行（縱乙○○前揭偵查中之陳述屬
    實，至多亦僅係是否構成賄選陰謀犯之問題），依前揭刑事
    訴訟法及最高法院判決所示「罪證有疑，利於被告」之法則
    ，本件公訴人所舉證據，既無從使本院形成有罪確信，自不
    能遽認被告有何公訴人所指之犯行，此外復查無其他積極證
    據足資認定被告之犯行，原審因而以被告犯罪不能證明，諭
    知被告無罪，經核尚無不合。檢察官上訴意旨猶以其所提出
    之證據應足認定被告涉有預備賄選之犯行，並補充卷內之監
    聽譯文為其證明之方法，均業經本院詳為指駁如上，其上訴
    為無理由，應予駁回。
據上論斷，應依刑事訴訟法第368條，判決如主文。
本案經檢察官黃全祿到庭執行職務
中　　華　　民　　國　　96　　年　　1 　　月　　10　　日
                  刑事第五庭  審判長法官 吳    敦
　　　　　　　　　　　　　　　　    法官 張 傳 栗
　　　　　　　　                    法官 朱 光 仁
以上正本證明與原本無異。
不得上訴。
                                  書記官 王 宜 玲
中　　華　　民　　國　　96　　年　　1 　　月　　12　　日
